【裁判字號】    98,上訴,4147
【裁判日期】    981125
【裁判案由】    偽造有價證券等
【裁判全文】
臺灣高等法院刑事判決                98年度上訴字第4147號
上  訴  人
即  被  告  乙○○
公設辯護人  本院公設辯護人李廣澤
上列上訴人因偽造有價證券等案件，不服臺灣士林地方法院97年
度訴字第656號，中華民國98年8月12日第一審判決（起訴案號：
臺灣士林地方法院檢察署96年度偵字第11669號），提起上訴，
本院判決如下：
    主  文
原判決關於偽造有價證券罪部分暨定應執行刑部分均撤銷。
乙○○犯偽造有價證券罪，累犯，處有期徒刑參年拾月，偽造之
附表所示支票肆紙均沒收。
其他上訴駁回。
上開撤銷改判部分及上訴駁回部分所處之刑，應執行有期徒刑肆
年，偽造之附表所示支票肆紙均沒收。
    事  實
一、乙○○前於民國（下同）90年間，因公共危險案件，經本院
    以90年度交簡字第1446號刑事判決判處有期徒刑4 月確定，
    於民國91年8 月22日執行完畢。
二、詎仍不知悔改，竟基於為自己不法所有之犯意，於96年3 月
    17日中午起至同年月18日凌晨4 時內之某時，在臺北縣汐止
    市○○○路418 號1 樓甲○○經營之「一秀小吃店」工作檯
    內，竊取甲○○所有皮包1 只【內有空白支票本1 本（共24
    張，支票號碼為UC0000000 號至UC0000000 號，已於96 年3
    月30日經甲○○以遭竊為由申請掛失止付）、印鑑章1 枚、
    鑰匙、遙控器、錢包、證件等物】得手。
三、復另行起意，基於偽造有價證券並供己行使之犯意，於竊取
    前開空白支票及印鑑章得手後起至96年3 月26日前之不詳時
    間、地點，接續盜蓋甲○○印鑑章於支票發票人欄，並利用
    某不知情之成年人偽填發票日期及金額之方式，偽造如附表
    編號1至4所示之支票，之後陸續於96年3月26日，將附表編
    號1所示支票交付不知情之蘇李美珠以調借如票面金額所載
    之款項，蘇李美珠復於96年3月27日將附表編號1所示支票輾
    轉交付予國泰人壽保險股份有限公司（下稱國泰人壽公司）
    業務員簡素美，作為支付保險費之用。又於96年3月27日，
    持附表編號2所示支票予不知情之吳忠融作為清償借款債務6
    萬6千元。復於96年3月28日將附表編號3所示支票交付不知
    情之林再興，調借現金1萬元；又於同年4月1日再借款4000
    元。再於96年4月2日，持附表編號4所示支票向不知情之蘇
    李美珠調借現金3萬元。
四、嗣甲○○於96年3 月19日向華南商業銀行汐止分行辦理附表
    所示4 只支票空白票據掛失並於同年月30日完成掛失手續，
    復經國泰人壽公司、吳忠融、林再興、蘇李美珠分別遵期提
    示上開支票遭退票後，始為警循線查悉上情。
五、案經臺北縣政府警察局汐止分局報告臺灣士林地方法院檢察
    署檢察官偵查起訴。
    理  由
一、程序方面
  (一)按證人、鑑定人依法應具結而未具結者，其證言或鑑定意見
    ，不得作為證據；被告以外之人於審判外之言詞或書面陳述
    ，除法律有規定者外，不得作為證據，刑事訴訟法第158 條
    之3 、第159 條第1 項分別定有明文。查證人吳麗雲、甲○
    ○於警詢所為之證述，未經法定具結程序，亦無例外賦予證
    據能力之特別規定，是以，依前開規定，均無證據能力。
  (二)次按被告以外之人於偵查中向檢察官所為之陳述，除顯有不
    可信之情況者外，得為證據，刑事訴訟法第159 條之1 第2
    項定有明文。查證人甲○○於偵查中所為之證述業經法定具
    結程序以擔保其憑信性，所述亦屬其親身經歷之事，且無證
    據證明有受到任何強暴、脅迫或其他不正方法取供而具有顯
    不可信之情事，依前開規定，應認有證據能力。
  (三)復按被告以外之人於審判外之陳述，雖不符前4 條之規定，
    而經當事人於審判程序同意作為證據，法院審酌該言詞陳述
    或書面陳述作成時之情況，認為適當者，亦得為證據。當事
    人、代理人或辯護人於法院調查證據時，知有第159 條第1
    項不得為證據之情形，而未於言詞辯論終結前聲明異議者，
    視為有前項之同意，刑事訴訟法第159 條之5 定有明文。查
    證人蘇李美珠、簡素美、吳忠融、林再興於警偵訊所為之證
    述，均屬被告以外之人於審判外所為之陳述，然因檢察官、
    被告及選任辯護人於原審97年8月6日準備程序時當庭表示不
    爭執證據能力，復於原審98年7月28日審理期日進行調查證
    據時同意引用為證據，考量前開證人於警偵訊證述時均有全
    程錄音，所述亦屬其等親身經驗之事，認前開證人於警偵訊
    所為之證述內容均得為證據。
二、實體方面
甲、竊盜部分
  (一)訊據被告固坦承持附表所示4 紙支票分別向蘇李美珠、林再
    興、吳忠融等人調借款項或清償債務，惟否認有何竊盜犯行
    ，辯稱：附表所示4 紙支票係綽號「小吳」之男子於96年3
    月下旬拿來向我調借款項云云。
  (二)查被告所辯支票係來自「小吳」，然自警偵訊迄至本院言詞
    辯論終結止均無法提出綽號「小吳」男子之真實姓名年籍以
    供調查，甚而所提出「小吳」之聯絡電話0000000000號行動
    電話，卻係由案外人吳麗雲申請使用，並於95年9 月4 日早
    已停止使用，迄今均無新用戶使用，此有通聯調閱查詢單、
    中華電信資電查詢單、中華電信公司查詢電信使用者資料函
    覆單各1份在卷可稽（偵查卷第54、96頁、原審卷第25-26頁
    ），因此，是否有該名「小吳」男子之存在，已然存疑。
  (三)又據被告自承係以「小吳」所交付如附表所示支票分向其母
    即證人蘇李美珠、其舅即證人林再興借調款項，並經蘇李美
    珠、林再興於警偵訊證述明確，苟被告尚須更向蘇李美珠、
    林再興借調款項後再交付予「小吳」，被告理應有「小吳」
    之聯絡方式作為聯繫交付或日後催討款項之用，卻迄無法提
    出，顯見被告所辯支票來源者「小吳」應係幽靈抗辯之事後
    卸責之詞，毫無可採。雖被告辯護人聲請傳訊證人吳麗雲以
    證明確有「小吳」一人存在，然因前揭門號早於95年9 月4
    日已無法使用，且與被告所述「小吳」係於96年3 月下旬持
    票向其調借款項，並使用前開門號一情顯然無涉，故無傳訊
    之必要，併此敘明。
  (四)況依被告所述往來金融機構之帳戶存款查詢結果，其於96年
    3 月間之經濟狀況顯然非佳，此有臺灣中小企業銀行基隆分
    行87年3 月18日98基隆字第90137 號函送帳戶往來明細所示
    ，被告於96年3月間帳戶存款僅餘新臺幣（下同）23元（原
    審卷第133-139頁），有限責任基隆第一信用合作社98年3月
    23日基一信字第786號函及中華郵政公司臺北郵局98年4 月2
    日北營字第0980901092號函覆均指出被告於95年1月1日起至
    97年12月31日止無任何交易往來資料（原審卷第143- 144頁
    ），顯見被告經濟狀況已然不佳，焉有多餘款項挪借「小吳
    」之理。
  (五)另參以被告於警詢時供稱：向林再興周轉現金3 萬元，其中
    6 千元清償之前積欠林再興之借款云云，證人林再興則於證
    稱：被告係於96年3 月28日持附表編號3 支票向我急調現金
    1 萬元，又於同年4 月1 日再來借款4 千元等語明確（偵查
    卷第23-25 頁），兩者供述顯然不同，倘係被告所述屬實，
    則支票既係為「小吳」調借款項之用，何以被告用以清償自
    己向林再興之借款，顯與常情有悖，若係證人林再興所述為
    真，則被告先後2 次借款，時間相距5 日，所借金額亦非依
    票面金額調借款項，或預扣利息（實際借款日至發票日之利
    息）後之實際借款亦與票面金額相差1 萬6 千元譜，亦與社
    會常情有違，更徵被告前開所辯顯與常情不符，委難採信。
  (六)輔以被告所述附表編號2 支票係用以清償自己積欠證人吳忠
    融欠款一節，然「小吳」既持附表所示支票向被告借款，被
    告已需再向他人調借款項以為支應，焉有持「小吳」支票清
    償自己債務，且無庸相對交付相當票面金額之理。雖被告於
    偵查中又辯稱：係其向「小吳」借支票清償吳忠融云云，然
    「小吳」已需以支票向被告調借款項，如何免費借支票供被
    告清償借款，且借予被告使用之支票票面金額遠高於其委託
    被告借調款項所提供之票據金額，亦有違經驗法則。承上各
    節，堪認被告辯稱附表所示支票係「小吳」所交付云云，均
    係事後角詞卸責之詞，均無足採。
  (七)再佐以被告於96年3 月間在臺北縣汐止市○○○路416 號1
    樓之松洋海產店任職，與證人即被害人甲○○在同路段418
    號1 樓經營之「一秀小吃店」僅一牆之隔，而兩人於案發前
    即相識3 年有餘，且幾乎天天見面，甚而證人甲○○於96年
    3 月17日甫自銀行領回1 本共25紙空白支票，並於96年3 月
    17日中午開立該支票本中第1 紙支票時，被告即在現場目擊
    ，開立支票後，被告亦目睹甲○○將支票本、印鑑章放入皮
    包（內有鑰匙、遙控器、錢包、證件等物）後置於工作檯（
    料理檯）內，亦知悉甲○○於96年3 月18日凌晨3 、4 時欲
    返回住處而拿取皮包時，發現皮包（內有支票本、印鑑章、
    鑰匙、遙控器、錢包、證件等物）遺失，卻於持有附表所示
    支票4 紙時向蘇李美珠等人調借款項時，自始未向發票人甲
    ○○告知、查詢等情，業據證人甲○○證述明確，復為被告
    所不爭執，而被告確於支票被竊後無端持有證人甲○○所申
    請使用如附表所示支票向他人調借款項或清償借款，已見前
    述，復衡之一般人都會將支票、印章、錢包、證件、鑰匙等
    細碎之重要物品統一置於皮包內，且為免竊盜失風，竊賊不
    可能於竊盜前先行將皮包內物品分類，而係將包裹前開物品
    所用之皮包竊取即可達到目的，從而，顯見證人甲○○所有
    之皮包【內含支票本（包含附表所示之支票，共24紙空白支
    票）及印鑑章、錢包、鑰匙、遙控器、證件等物】均為被告
    竊取無訛。
乙、偽造有價證券部分
  (一)被告亦否認有何偽造有價證券之犯行，並辯稱：「小吳」交
    付支票時業已填載發票人印文、發票日期、票據金額等支票
    應載事項云云，惟查，被告所辯支票來源之「小吳」乃幽靈
    抗辯，實為被告所竊取，已見前述，又據證人甲○○證稱：
    被竊支票係空白支票等語明確，並經華南銀行汐止分行以97
    年10月17日（97）華汐字第419 號函覆附表所示4 紙支票係
    於96年3月19日辦理空白票據掛失一節屬實（原審卷第49 頁
    ）以及附表所示4紙支票之票據掛失止付通知書、退票理由
    單、支票影本、掛失止付票據提示人資料查報表、遺失票據
    申報書等資料在卷可按（偵查卷第29-563頁），可證被告所
    竊取者確係空白支票一情無訛。
  (二)原審囑託法務部調查局及內政部警政署刑事警察局鑑定附表
    支票上票據金額、發票日期之筆跡，經法務部調查局於98年
    3月4日調科貳字第09800085360號函覆因送鑑資料不足以致
    無法鑑定（原審卷第130-131頁）以及內政部警政署刑事警
    察局於98年6月15日以刑鑑字第0980072533號函覆因字跡特
    徵不足以及送鑑資料不足而無法鑑定（原審卷第174-175頁
    ）。準此，要難認定該票據金額、發票日期部分係由被告所
    填寫。惟審酌被告竊取附表所示支票及印鑑章後即無端持有
    之，且親自持向證人蘇李美珠、林再興借貸款項及清償證人
    吳忠融借款時，支票上之票據金額、發票人印文、發票日等
    支票應載事項均已填載完畢。再輔以證人吳忠融於警詢時證
    稱：因被告之前欠我6萬6千元，我打電話問何時歸還，被告
    說沒有現金可否開支票，我回答可以，被告就叫我去拿，我
    於96年3月28日下午2時至被告工作地點拿取附表編號2支票
    ，當時被告稱係其母親友人借他的，交付時支票上已填載票
    面金額等語，衡之被告自始均稱支票係「小吳」所交付，何
    以告知吳忠融係被告母親友人借之使用，況被告並無支票可
    以使用，何以告知吳忠融可否開立支票以清償，且立即要吳
    忠融前往取票，甚而開立之票據金額與積欠吳忠融借款之金
    額一致，顯見附表所示支票之票據金額、發票日均係由被告
    利用某不知情之成年人所為，而發票人印文則係被告盜用甲
    ○○印鑑章所為，應堪認定。至被告聲請再送鑑定支票上金
    額、發票日之筆跡，核無必要，併此敘明。
三、論罪科刑
  (一)按行使偽造有價證券以使人交付財物，如果所交付者即係該
    證券本身之價值，則其詐欺取財仍屬行使偽造有價證券之行
    為，不另成立詐欺罪名；行使所示之偽造支票行為，或為抵
    付消費款及修理款，或向銀行提示領款，均係本於該偽造之
    支票而行使該票據上權利之行為，其性質上當然含有詐欺取
    財之性質，應不再另論以詐欺取財罪（最高法院25年度上字
    第1814號判例可參）。核被告前開所為，係分別犯刑法第32
    0 條第1 項之普通竊盜罪及同法第201 條第1 項之偽造有價
    證券罪。又依被告於96年3 月26日至4 月2 日之密集時間內
    ，持已填載應載事項完畢之附表所示支票分向蘇李美珠等人
    調借款項或清償借款，顯見被告應係於密集時間內已接續偽
    造如附表所示之支票，侵害甲○○同一財產法益無訛，復無
    直接證據證明被告係基於各別犯意，或不同時間、地點偽造
    之，故採對被告最有利之認定即被告係基於同一偽造有價證
    券之犯意，在密集時間、地點內，接續偽造如附表所示支票
    ，侵害同一法益侵害之數舉動接續施行，乃接續犯，應論以
    1 罪（最高法院86年臺上字第3295號判例參照）。而被告於
    附表所示支票上盜用甲○○印鑑章蓋用印文及偽造票據金額
    、發票日期之行為，均為偽造有價證券之階段行為不另論罪
    ；至其行使偽造有價證券之低度行為，為偽造有價證券之高
    度行為所吸收，亦不另論罪。被告利用某不知情之成年人偽
    造票據金額、發票日期之行為，為間接正犯。再者，被告所
    犯前開竊盜及偽造有價證券2罪，犯意各別，行為互殊，應
    分論併罰之。
  (二)其次，公訴意旨雖未提及被告竊取甲○○皮包（內含有鑰匙
    、錢包、證件、遙控器等物）部分行為，然此部分物品乃與
    起訴書敘明之支票、印鑑章同時置於皮包內被竊一節，業據
    證人甲○○明確，是以，應可認被告是以一竊盜行為竊取前
    開物品無訛，而此部分行為與公訴意旨所敘及部分乃屬實質
    上一罪關係，自應一併審究，附此敘明。
  (三)再者，被告有犯罪事實欄所載之前科，此有本院被告前案紀
    錄表及臺灣士林地方法院檢察署刑案資料查註紀錄表各1 件
    在卷可稽，其受有期徒刑執行完畢後5年內再犯本件有期徒
    刑以上之罪，均為累犯，依法應各別加重其刑。
四、原審認被告竊盜部分罪證明確，適用刑法第320條第1項、第
    47 條第1項，刑法施行法第1條之1，96年罪犯減刑條例第2
    條第1項第3款、第7條、第11條之規定，及審酌被告有犯罪
    事實欄所載前科，素行非佳，兼衡其智識程度、犯罪手段及
    所得利益等一切情狀，量處有期徒刑8月，復說明被告所犯
    竊盜罪之犯罪時間係在96年4月24日之前，核與中華民國96
    年罪犯減刑條例之減刑要件相合，應依同條例第2條第1項第
    3款、第7條之規定減至宣告刑之二分之一。其認事用法及量
    刑，均無違誤，被告上訴意旨，仍執陳詞，否認犯罪，為無
    理由，其上訴應予駁回。
五、原審就被告偽造有價證券罪部分，據予論科，固非無見。惟
    查，被告係利用不知情之人偽造附表所示票據金額、發票日
    期，為間接正犯，已如前述，原審未予論述，自有未洽；又
    被告於96年3月28日將附表編號3所示支票交付不知情之林再
    興，調借現金1萬元外，另於同年4月1日再借款4000元，原
    審判決事實欄未記載此部分之實事，亦有疏漏。被告上訴意
    旨，否認偽造有價證券，雖無理由，然原判決既有上開可議
    之處，自應由本院將原判決此部分及定應執行刑部分撤銷。
    爰審酌被告之素行、復考量其與證人甲○○互為鄰居，案發
    時業已相識3年有餘，情誼非淺，卻為貪圖不法利益，竊取
    甲○○所有之空白支票後，進而偽造支票以圖向蘇李美珠、
    林再興等人借款及清償吳忠融債務，且事發迄今自始否認犯
    行，矯詞卸責，毫無悔意，亦未賠償甲○○任何損失，兼衡
    其智識程度、犯罪手段及所得利益等一切情狀，量處有期徒
    刑3年10月。並就上訴駁回部分及撤銷改判部分所處之刑，
    定應執行刑有期徒刑4年。至被告所偽造之支票4紙雖未據扣
    案，仍應依刑法第205條之規定沒收之。另所竊之其餘空白
    支票及印鑑章，因無證據證明是否仍然存在，為免將來執行
    之困難，故不為沒收之諭知。
據上論斷，應依刑事訴訟法第368條、第369條第1項前段、第364
條、第299條第1項前段，刑法第201條第1項、第47條第1項、第
51條第5款、第205條，判決如主文。
本案經檢察官曾忠己到庭執行職務。
中    華    民    國    98    年    11    月    25    日
                    刑事第一庭審判長法  官  葉騰瑞
                                    法  官  王炳梁
                                    法  官  莊明彰
以上正本證明與原本無異。
偽造有價證券罪部分如不服本判決應於收受送達後10日內向本院
提出上訴書狀，其未敘述上訴之理由者並得於提起上訴後10日內
向本院補提理由書（均須按他造當事人之人數附繕本）「切勿逕
送上級法院」。
其餘部分不得上訴。
                                    書記官 王韻雅
中    華    民    國    98    年    11    月    25    日


司法院資訊處製作；財團法人民間司法改革基金會備份。
